【裁判字號】    98,訴更(一),6
【裁判日期】    990625
【裁判案由】    清償債務
【裁判全文】
臺灣高雄地方法院民事判決           98年度訴更(一)字第6號
原      告  丙○○○
訴訟代理人  李美慧律師
被      告  甲○○
訴訟代理人  李宏文律師
上列當事人間請求清償債務事件，本院於民國99年6 月4 日言詞
辯論終結，判決如下：
    主    文
原告之訴及假執行之聲請均駁回。
訴訟費用新台幣貳萬柒仟捌佰貳拾玖元，由原告負擔。
    事實及理由
一、程序部分：
  1.按當事人適格，係指當事人就具體特定之訴訟，得以自己之
    名義為原告或被告，而受為訴訟標的法律關係之本案判決之
    資格而言。故在給付之訴，若原告主張其為訴訟標的法律關
    係之權利主體，他造為訴訟標的法律關係之義務主體，其當
    事人即為適格。至原告是否確為權利人，被告是否確為義務
    人，乃為訴訟標的法律關係之要件是否具備，即訴訟實體上
    有無理由之問題，並非當事人適格之欠缺。次按債權人代位
    債務人對第三債務人行使訴訟上之權利，為代位訴權，並非
    訴訟標的，代位訴訟之訴訟標的，為債務人對第三債務人之
    權利義務關係。
  2.經查，本件原告起訴主張訴外人乙○○於民國93年間，將其
    原本信託予訴外人楊瑞光經營之聖安醫院（嗣後改名為瑞生
    醫院，下稱瑞生醫院）經營權及全部資產、負債，全數盤讓
    予被告及訴外人劉仁龍（下稱系爭協議），其中系爭協議第
    3 條第3 項並約定乙○○仍保有瑞生醫院25 %之股權，且得
    按月支領新台幣（下同）200,000 元，並簽定協議書（下稱
    協議書）為證。嗣被告於93年12月30日，再次對乙○○承諾
    ，就系爭協議所生債務願與劉仁龍共同承受負擔（下稱系爭
    承諾），並簽立承諾書（下稱承諾書）為據。因此，乙○○
    依系爭協議所享有之債權，被告及劉仁龍應按系爭協議及系
    爭承諾之契約關係，負連帶清償債務之責，且因乙○○怠於
    行使權利，爰依民法第242 條規定，代位乙○○對被告提起
    本件訴訟。是以，本件原告既以系爭協議第3 條第3 項及系
    爭承諾之契約關係為訴訟標的，並代位乙○○提起本件訴訟
    ，而非主張乙○○與被告及劉仁龍為合夥，並依合夥關係對
    合夥人之一之被告為請求，自無當事人不適格之問題，被告
    辯稱：伊非適格之當事人，尚非可採。
二、原告主張：緣乙○○前以康宇醫院管理顧問公司為發票人，
    並由楊瑞光即聖安醫院背書之支票11紙，向伊借款1,621 萬
    元，經伊聲請假扣押在案。嗣於94年1 月間，瑞生醫院受讓
    人即被告及劉仁龍協同乙○○與伊簽定代償協議書，並約定
    連帶代為清償上開債務。然迄95年間尚有541 萬元債務未清
    償，伊遂訴請被告與劉仁龍清償，並自被告處受償2,705,00
    0 元，尚餘2,705,000 元未受清償，故伊對乙○○有2,705,
    000 元之債權。而乙○○於93年間，將瑞生醫院經營權及全
    部資產，全數盤讓予被告及劉仁龍，而達成系爭協議。嗣被
    告於93年12月30日再為系爭承諾，然自95年1 月起，被告及
    劉仁龍即未依系爭協議第3 條第3 項約定按月給付乙○○20
    0,000 元，迄99年5 月間止已積欠乙○○共10,600,000元。
    又被告亦未依約將瑞生醫院營業盈餘之25% 給付予乙○○，
    而瑞生醫院自94年至96年間依國稅局資料所載盈餘為42,480
    ,047元，依25% 計算，乙○○可得領取之盈餘即達10,620,0
    11元，上開2 項金額已超過伊對乙○○之債權2,705,000 元
    。此外，乙○○怠於向被告行使其請求權，伊為保全其債權
    ，爰依民法第242 條規定，代位乙○○依系爭協議第3 條第
    3 項及系爭承諾之契約關係，對被告提起本件訴訟，並由伊
    代為受領等情。並聲明：(一)被告應給付乙○○2,705,000 元
    ，及自起訴狀繕本送達翌日起至清償日止，按週年利率5%計
    算之利息，並由原告代為受領。(二)願供擔保以代釋明，請准
    宣告假執行。
三、被告則以：系爭協議第3 條第3 項約定之金錢債務，為可分
    債務，且依系爭承諾，上開債務係由伊與劉仁龍共同負擔，
    伊僅須按月給付乙○○100,000 元。另伊為乙○○代償之債
    務已逾13,505,000元，伊自得以之全數抵銷乙○○之債權，
    原告自不得再代位乙○○為請求等語，資為抗辯。並聲明︰
    (一)駁回原告之訴。(二)如受不利之判決，願供擔保，請准宣告
    免為假執行。
四、兩造不爭執事項（見本院卷第59頁、第290頁）︰
  (一)原告對乙○○有2,705,000 元之債權。
  (二)乙○○與劉仁龍曾於93年11月6 日達成系爭協議，並簽立協
    議書；被告另於93年12月30日為系爭承諾，並簽立承諾書。
  (三)系爭協議第3 條第3 項係約定：乙○○退出經營，惟乙○○
    保有25 %之股權，按月先行支領200,000 元整，俟年度結算
    盈餘時自乙○○分配額中扣除，如遇虧損或盈餘分配不足扣
    除時，則遞延至次年度扣除，惟不得影響乙○○按月支領20
    0,000 元之權利，有協議書1 份足稽（見審訴卷第11至12頁
    ）。
  (四)系爭承諾係約定︰被告願就上開協議書及其後續之約定有關
    劉仁龍先生之權利義務事項，與劉仁龍先生共同承受負擔…
    等語，有承諾書1 份可憑（見審訴卷第13頁）。
  (五)原告曾取得本院95年度訴字第1837號民事判決，請求被告與
    劉仁龍清償，並自被告受償2,705,000 元及利息（即本院96
    年度執字第38919 號債權憑證），尚有2,705,000 元未受清
    償。
  (六)被告已為乙○○清償債務達13,505,000元。
五、本院認兩造於審理中協商之爭點為：(一)依系爭承諾之約定，
    被告及劉仁龍如對乙○○負有債務，究係共同負擔？抑或連
    帶負擔？(二)原告之請求是否有理由？被告對乙○○之抵銷抗
    辯是否有理由（見本院卷第290 頁）？茲分述如下：
  (一)依系爭承諾之約定，被告及劉仁龍如對乙○○負有債務，究
    係共同負擔？抑或連帶負擔？
    按數人負同一債務，而其給付可分者，除法律另有規定或契
    約另有訂定外，應各平均分擔之；又數人負同一債務，明示
    對於債權人各負全部之責任或法律有規定者，始為連帶債務
    人，債權人方得對債務人中之一人請求全部之給付，此觀諸
    民法第271 條、第272 條、第273 條第1 項之規定甚明。而
    按，原告固主張：被告與劉仁龍如對乙○○負有債務，依系
    爭承諾之約定，彼等應負連帶清償責任云云，然此為被告所
    否認，並以：伊與劉仁龍係平均負擔債務等語置辯。經查，
    系爭承諾係約定︰被告願就系爭協議及其後續之約定有關劉
    仁龍之權利義務事項，與劉仁龍共同承受負擔等語乙節，為
    兩造所不爭執，核其用詞既為「共同承受負擔」，而非「連
    帶負擔」，且遍觀承諾書全文，亦無被告及劉仁龍對於原告
    應各負全部償還之責等類似文句之記載，是兩造既未將連帶
    之意旨形諸於承諾書，而原告亦未證明有何連帶負責之明示
    約定，足見原告主張：被告與劉仁龍應就系爭協議對乙○○
    所負之債務，負連帶清償之責云云，並非可採。此外，原告
    依系爭協議及系爭承諾代位乙○○請求被告給付者，為金錢
    債務，並無不可分之性質，且被告與劉仁龍既未約定債務分
    擔之比例，揆諸前揭說明，自應由彼等2 人平均分擔。是以
    ，乙○○依系爭協議及系爭承諾，得請求每月200,000 元，
    且就瑞生醫院每年度結算後盈餘之25 %，於扣除2,400,000
    元（200,000 元×12個月＝2,400,000 元）後，如有剩餘，
    亦得請求部分，均係由被告及劉仁龍各給付半數。
  (二)原告之請求是否有理由？被告對乙○○之抵銷抗辯是否有理
    由？
  1.被告是否對乙○○負有債務？
  (1)查，聖安醫院自94年、95及96年間稅前盈餘分別為20,991,6
    34元、6,282,081 元及15,206,332元等情，有財政部臺灣省
    南區國稅局高雄縣分局（下稱國稅局）99年1 月21日南區國
    稅高縣二字第0990001538號函暨所附綜合所得稅執行業務及
    其他查帳案件調查報告書及損益計算表在卷可憑（見本院卷
    第130 至217 頁），堪予認定。被告雖辯稱：國稅局在稅法
    上認定瑞生醫院獲利，係因增列瑞生醫院之收入，並刪除支
    出所致，瑞生醫院實際上並未獲利云云。然醫院經營之業務
    、收入及支出之金額繁多，除實際經營之被告外，他人難以
    明確知悉，且被告迄今未能舉證證明其上開所辯：瑞生醫院
    之收入遭增列、支出遭刪除等情為真，再參諸前開國稅局認
    定之盈餘金額，係依稅法上相關規定並參酌瑞生醫院提供之
    相關資料予以認列或刪除，有上開國稅局檢附之綜合所得稅
    執行業務及其他查帳案件調查報告書足稽，應可認與瑞生醫
    院實際經營之情形相當，堪採為認定瑞生醫院每年盈餘之依
    據。故被告上開所辯：瑞生醫院並無獲利云云，尚難採信。
  (2)又原告主張：乙○○得依瑞生醫院盈餘之25% 請求給付，其
    盈餘係指稅前盈餘乙節，為被告所否認，並辯稱：乙○○縱
    得依瑞生醫院盈餘之25% 請求被告及劉仁龍給付，亦應先扣
    除稅捐等語。而按，系爭協議第3 條第3 款僅約定「盈餘」
    ，而未明確指明係稅前盈餘或稅後盈餘，然衡諸社會常情，
    所謂盈餘於當係指扣除成本後，實際之獲利金額，而賦稅既
    屬公法上應繳納之款項，當屬成本之一，自應加以扣除。況
    國稅局係將瑞生醫院之盈餘金額均認定為被告收入，並對被
    告課稅乙節，為兩造所不爭執（見本院卷二第5 頁），設若
    以國稅局認定之瑞生醫院稅前盈餘稅，做為計算乙○○可得
    分配金額之依據，則被告實際上自瑞生醫院所獲之收入將減
    少25% ，但仍將遭國稅局全額課徵個人綜合所得稅，對被告
    而言，甚屬不公，益徵原告主張：盈餘為稅前盈餘云云，並
    非可採。再者，瑞生醫院94年、95及96年稅前盈餘分別為20
    ,991,634元、6,282,081 元及15,206,332元，亦如前述，依
    此計算瑞生醫院94至96年度之稅後盈餘，應分別為：13,250
    ,2 80 元、4,424,549 元及9,779,099 元（計算式詳如附表
    ）。
  (3)承前所述，乙○○依系爭協議第3 條第3 項及系爭承諾之約
    定，得請求被告按月給付100,000 元，且就瑞生醫院每年度
    結算後盈餘之25 %，於扣除2,400,000 元（200,000 元×12
    個月＝2,400,000 元）後，如有剩餘部分，亦應給付半數。
    又瑞生醫院94年、95及96年間稅後盈餘分別為：13,250,280
    元、4,424,549 元及9,779,099 元，亦如前述，依乙○○所
    得請求之25 %計算，則各為：3,312,570 元、1,106,115 元
    及2,444,775 元。再者，乙○○可得之95年度稅後盈餘金額
    ，既未逾2,400,000 元，依前揭說明，自可請求被告按月給
    付100,000 元，共計1,200,000 元（100,000 元×12個月）
    。另原告主張：被告及劉仁龍係自95年1 月起未再按月給付
    200,000 元予乙○○乙節，業據乙○○到庭證述明確（見本
    院卷第278 頁），且為被告所不爭執，堪認乙○○於94年間
    仍按月取得200,000 元，則依系爭協議第3 條第3 項約定，
    乙○○94年度所得請求之盈餘金額，自應扣除已領取之2,40
    0,000 元（200,000 元×12個月），僅餘912,570 元。準此
    ，乙○○自94年至96年間可請求被告給付之金額應分別為：
    456,285 元（計算式：912,570 元÷2 ＝456,285 元）、1,
    200,000 元及1,222,388 元（計算式：2,444,775 元÷2 ＝
    1,222,388 元，元以下四捨五入），合計2,878,673 元。倘
    再加計自97年1 月起迄99年5 月止，被告每月應給付100,00
    0 元，2 年5 個月期間，共應給付2,900,000 元，合計為5,
    778,673 元（計算式：2,878,673 元＋2,900,000 元＝5,77
    8,673 元）。
  2.被告對乙○○之抵銷抗辯是否有理由？
  (1)按二人互負債務，而其給付種類相同，並均屆清償期者，各
    得以其債務，與他方之債務，互為抵銷。但依債之性質不能
    抵銷或依當事人之特約不得抵銷者，不在此限。查，原告固
    主張乙○○按月支領之200,000 元，不得抵銷，並舉證人乙
    ○○到庭證稱：伊按月支領之200,000 元，不可抵銷等語（
    見本院卷第279 頁）為佐。然此為被告所否認，再觀諸系爭
    協議第3 條第3 項及系爭承諾約定之用語，僅係保障乙○○
    於瑞生醫院虧損時，仍得請求被告及劉仁龍按月給付200,00
    0 元，並無被告或劉仁龍不得以彼等對乙○○之債權加以抵
    銷之記載，原告此部分之主張難認有據。又被告代乙○○清
    償其積欠原告之債務，已達13,505,000元乙節，為兩造所不
    爭執，足認被告因代償而對乙○○取得同額之債權，並已屆
    清償期。另被告業於99年5 月21日以律師函向乙○○為抵銷
    之意思表示，並於同年月22日送達乙節，亦有被告提出之律
    師函及中華郵政掛號郵件收件回執各1 份在卷可憑（見本院
    卷二第9 頁及第10頁），是乙○○依系爭協議第3 條第3 項
    及系爭承諾，得對被告請求之債權5,778,673 元，與被告因
    代償而對乙○○取得之債權，均屬同種類，且均屆清償期，
    揆諸前揭規定，被告執以主張相互抵銷，即屬有據，是乙○
    ○之債權已因抵銷而全數消滅。
  (2)次按債務人怠於行使其權利時，債權人因保全債權，得以自
    己之名義，行使其權利，民法第242 條第1 項前段定有明文
    。次按債權人得以自己名義代位行使者，為債務人之權利而
    非自己之權利，若債務人自己並無該項權利，債權人自無代
    位行使之可言；又債權人代位行使之權利，原為債務人之權
    利，必於債務人有怠於行使其權利情事時，始得為之，若債
    務人對於第三人已無權利之存在，或經行使而無效果時，即
    無代位行使權利之餘地，最高法院49年台上字第175 號、50
    年台上字第408 號判例可資參照。查，乙○○得對被告請求
    之債權5,778,673 元，既已因抵銷而全數消滅，則乙○○對
    被告即無任何債權存在，原告自無代位行使權利之餘地；是
    以，原告主張其得依民法第242 條前段規定代位行使乙○○
    對被告之債權，並由原告代為受領，洵屬無據。
六、從而，原告本於民法第242 條規定，主張代位乙○○依系爭
    協議及系爭承諾，請求被告給付乙○○2,705,000 元，及自
    起訴狀繕本送達翌日起至清償日止，按週年利率5%計算之利
    息，並由原告代為受領，為無理由，應予駁回。
七、本件係原告全部敗訴，其繳納之第一審訴訟費用即裁判費27
    ,829元，應由原告負擔。
八、據上結論：本件原告之訴為無理由，依民事訴訟法第78條、
    第87條第1 項，判決如主文。
中    華    民    國    99    年    6     月    25    日
                  民事第五庭  法  官  李育信
以上正本係照原本作成。
如不服本判決，應於送達後20日內，向本院提出上訴狀並表明上
訴理由，如於本判決送達前提起上訴者，應於判決送達後10日內
補提上訴理由書（須附繕本）。
中    華    民    國    99    年    6     月    25    日
                              書記官  林玉珊
附表：
(一)瑞生醫院94年稅後盈餘為：13,250,280元
  1.應納之綜合所得稅稅額為7,741, 354元（20,991,634元×40
    % －655,300 元【累進差額】＝7,741,354 元，元以下四捨
    五入【以下均同】）
  2.20,991,634元－7,741,354元＝13,250,280元。
(二)瑞生醫院95 年稅後盈餘為：4,424,549元
  1.應納之綜合所得稅稅額為1,857,324 元（計算式：【6,282,
    081 元×40% 】－655, 300元【累進差額】＝1,857,532 元
    ，元以下四捨五入）
  2.6,282,081 元－1,857,532 元＝4,424,549元。
(二)瑞生醫院95年稅後盈餘為：9,779,099元
  1.應納之綜合所得稅稅額為5,427,233 元（計算式：【15,206
    ,332元×40% 】－655,300 元【累進差額】＝5,427,233 元
    ，元以下四捨五入）
  2.15,206,332元－5,427,233 元＝9,779,099元。

司法院資訊處製作；財團法人民間司法改革基金會備份。
